臺灣宜蘭地方法院民事判決
108年度訴字第526號
原      告  陳飛成  
            陳信宏  
            陳美妃  
            陳美伶  
前四人共同
訴訟代理人  陳穩如律師
被      告  連盛營造有限公司

法定代理人  林志雄  
被      告  吳栩璉  
            林榮發  
前三人共同
訴訟代理人  陳敬穆律師
上列當事人間損害賠償事件，本院於民國111年9月13日言詞辯論
終結，判決如下：
    主  文
被告吳栩璉、被告連盛營造有限公司應連帶給付原告新臺幣伍萬
伍仟柒佰元及自民國108年12月11日起至清償日止，按週年利率
百分之五計算之利息。
原告其餘之訴駁回。
訴訟費用由被告吳栩璉、被告連盛營造有限公司連帶負擔百分之
四，餘由原告負擔。
本判決第一項得假執行。
    事實及理由
壹、程序方面：
    按訴狀送達後，原告不得將原訴變更或追加他訴，但擴張或
    減縮應受判決事項之聲明者，不在此限，民事訴訟法第255
    條第1項第3款定有明文。又不變更訴訟標的，而補充或更正
    事實上或法律上之陳述者，非為訴之變更或追加，民事訴訟
    法第256條亦有明定。經查，原告原起訴聲明為：被告應連
    帶給付原告新臺幣（下同）712,504元，及自起訴狀繕本送
    達之翌日起至清償日止，按週年利率5％計算之利息（見本院
    卷一卷第9頁）。嗣於訴訟程序中經更正當事人被告林榮發
    建築師事務所為被告林榮發、擴張、減縮訴之聲明，最後訴
    之聲明為：被告應連帶給付原告1,372,040元，及自起訴狀
    繕本送達翌日起至清償日止，按週年利率5％計算之利息（見
    本院卷二第268、279頁）。經核原告所為，合於上開法律規
    定，自應准許。
貳、實體方面：　　
一、原告主張略以：宜蘭縣○○鎮○○段000○號建物（門牌號碼宜蘭
    縣○○鎮○○路00號，下稱系爭房屋）及其所坐落之同段1043、
    1044地號土地（下稱1043、1044地號土地，與系爭房屋合稱
    系爭房地）為原告共有，原告陳美伶應有部分為2/5，原告
    陳飛成、陳信宏、陳美妃之應有部分各為1/5。系爭房地與
    被告吳栩璉所有之宜蘭縣○○鎮○○段0000地號土地（下稱1049
    地號土地）及其上舊有門牌號碼宜蘭縣○○鎮○○路00號房屋（
    下稱90號房屋）相連。被告吳栩璉擬於1049地號土地及同段
    1051、1052地號土地（下稱1051、1052地號土地，以上3筆
    土地合稱系爭工地）上重新興建4層房屋1棟，已取得宜蘭縣
    政府（107）（1）（12）建管建字第17號店鋪住宅興建工程
    （下稱系爭工程）建造執照，被告吳栩璉為系爭工程之定作
    人，交由被告連盛營造有限公司（下稱連盛公司）承攬，委
    任被告林榮發為系爭工程之設計及監造。被告連盛公司施作
    系爭工程，於拆除90號房屋過程中，破壞系爭房屋之牆面、
    樑柱、地基、自來水管線，被告林榮發於系爭工程設計、監
    造過程，設計、監造不當，被告吳栩璉於系爭工程施作過程
    中給予被告連盛公司不當指示，造成原告牆面、樑柱、地基
    、自來水管線受有損害，為此依民法第184條、第185條、第
    189條及第794條之規定，請求被告連帶賠償所受原告損害，
    包括：外牆損害修繕費用340,000元、地基基礎補強加固工
    程費用941,340元、修復斷裂漏水之自來水管之費用19,500
    元、自來水漏水損失之水費1,200元、樑柱滲漏損害修繕費
    用70,000元，合計1,372,040元。並聲明：被告應連帶給付
    原告1,372,040元，及自起訴狀繕本送達翌日起至清償日止
    ，按週年利率5％計算之利息。
二、被告均聲明駁回原告之訴，答辯如下：
㈠、被告吳栩璉：被告吳栩璉係委託被告連盛公司將原來90號房
    屋拆除，並非新建建物或開挖土地，難認原告應負民法第79
    4條之定作人責任。原告不能證明系爭建物之滲漏水、牆壁
    、樑柱等損害狀況係系爭工程造成。原告所稱原告與被告吳
    栩璉相鄰土地間為共同壁，為原告個人意見，非現場建物結
    構之實際狀況，難認被告吳栩璉所指示拆除牆壁乙節有指示
    過失之情況。
㈡、被告林榮發：被告連盛公司所拆除者係被告吳栩璉90號房屋
    屬於自己之牆面，並未拆除系爭房屋之牆面。原告未能證明
    系爭房屋受損與系爭工程之因果關係，難認系爭房屋之損害
    與被告林榮發之設計有何相當因果關係。至於被告林榮發於
    108年6月26日變更設計系爭工程係為與系爭房屋越界建築部
    分保持適當距離，乃出於善意之舉，原告卻反據此主張被告
    林榮發原設計有瑕疵，顯有誤解。原告並未主張及舉證證明
    被告林榮發於監造時應負何責任、有何具體應作為而不作為
    之內容。
㈢、被告連盛公司：90號房屋係於43年興建完成，系爭房屋最早
    係於52年建造完成，則90號房屋在系爭房屋興建前即已存在
    ，上開二建物既非同時起造，上開二建物間不可能有共同壁
    之存在，系爭房屋係緊貼90號房屋牆面再砌一堵牆，是該牆
    壁並非構造相連之共同壁，原告亦未施作防水、塗佈漆料。
    雖於鑑界時發現系爭房屋有越界至被告吳栩璉土地之情況，
    但被告連盛公司在拆除90號房屋時，僅拆除90號房屋之牆面
    ，並未拆除系爭房屋牆面。且原告未能證明系爭工程造成系
    爭房屋漏水。
三、依兩造陳述不爭執之事實（見本院卷一第413至414頁）及兩
    造提出之證據資料，本件依時間序發生之事件如下：
㈠、系爭房地為原告共有，原告陳美伶應有部分為2/5，原告陳飛
    成、陳信宏、陳美妃之應有部分各為1/5。（見補字卷第27
    至37頁）
㈡、系爭房屋原與90號房屋相連（見本院卷一第413頁）。
㈢、被告吳栩璉於107年1月18日取得系爭工程建造執照，由被告
    連盛公司承攬系爭工程，被告吳栩璉並委任林榮發設計及監
    造（見本院卷一第413頁、本院卷二第27頁）。附有被告林
    榮發所製設計圖（見本院卷一第97、98頁）
㈣、被告連盛公司107年8月7日至107年9月4日期間拆除90號房屋
    ，尚未損及系爭房屋樑柱（見本院卷二第161至171頁）。
㈤、被告吳栩璉於107年8月14日向羅東地政事務所申請土地複丈
    ，羅東地政事務所於107年8月31日進行複丈測量（見本院卷
    一第381至383頁）。
㈥、原告、被告吳栩璉及被告連盛公司於107年9月6日三方討論系
    爭房屋越界是否拆除事宜（見本院卷二第41至50頁）。
㈦、原告主張被告連盛公司於107年10月24日拆除系爭房屋樑柱（
    見警羅偵字第1070031318號警卷，下稱警卷，第8頁）。
㈧、原告陳美伶於107年11月20日報案稱被告連盛公司於107年11
    月4日及11日挖掘系爭房屋地基（見警卷第8頁）。
㈨、林維欽（被告吳栩璉代理人）於107年11月20日承諾原告陳美
    伶修復地下水管、一樓店面漏水、修補鋼筋裸露、地基淘空
    回復原狀（見補字卷第59頁）。
㈩、被告連盛公司於107年11月16日至12月18日在系爭工地施作地
    質改良工程（見本院卷二第179至189頁）。
、兩造於107年11月28日會同宜蘭縣政府建設處至現場會勘，作
    成會勘紀錄（見本院卷一第122頁）。
、被告連盛公司與被告林榮發於107年11月30日提出安全鑑定書
    （見本院卷一第123頁）
、被告吳栩璉107年12月18日委託臺灣省土木技師公會就系爭房
    屋進行現況鑑定（見本院卷一第129頁），該會於108年1月3
    日提出鑑定報告。
、兩造於107年12月4日在羅東鎮鄉鎮調解委員會調解。調解結
    果為：1.施工前現況鑑定。2.聲請人（陳飛成）同意相對人
    吳栩璉、連盛公司）繼續施作地質改良。3.聲請人房屋漏水
    部分由相對人修復。4.相對人在地質改良後，應提出聲請人
    房屋基礎補強計畫，經縣府核定後版本，副本一份送聲請人
    。5.已裸露鋼筋應再補修。6.聲請人外牆管線應自行移除。
    建請自行先行粉刷。（見補字卷第61頁）
、被告吳栩璉於108年6月26日就系爭工程提出第1次變更設計，
    經宜蘭縣政府於108年6月26日核准（見本院卷一第133頁）
    ，附變更設計圖（見本院卷一第137頁）。
、原告於108年9月2日提起本件訴訟。
、本件依聲請於109年8月26日送鑑定台北市土木技師公會鑑定
    ，該會於111年2月7日提出鑑定報告（下稱鑑定報告書）。
四、本件爭點（見本院卷一第414頁）：㈠、被告連盛公司施作系
    爭工程過程中，是否故意或過失破壞系爭房屋之樑柱、地基
    、自來水管線，而應負侵權行為損害賠償責任？㈡、被告林
    榮發於系爭工程設計、監造過程，是否故意或過失設計、監
    造不當，而應負侵權行為損害賠償責任？㈢、被告吳栩璉於
    系爭工程施作過程中有無給予被告連盛公司不當指示，致系
    爭房屋受有損害，而應負侵權行為損害賠償責任？㈣、被告
    若應負侵權行為損害賠償責任，其應負之損害賠償額為若干
    ？茲就上開爭點分述如下。
五、被告連盛公司施作系爭工程過程中，是否故意或過失破壞系
    爭房屋之樑柱、地基、自來水管線，而應負侵權行為損害賠
    償責任？
㈠、原告主張系爭房屋外牆遭被告連盛公司敲除樑柱2處、遭敲除
    至鋼筋裸露之樑柱1處（見本院卷一第243頁照片標示處）（
    依上開照片由左至右之順序，下稱樑柱位置1、2、3）。經
    查：
　⒈被告連盛公司否認敲除樑柱位置1、2，答辯稱僅敲除被告吳
    栩璉所有90號房屋外牆等語。是此部分首應究明樑柱位置1
    、2就係何人所有之建物一部。查：
　　⑴系爭房屋為三層樓房建築，90號房屋則原為一層山形屋頂
      平房，有拆除前之照片可按（見本院卷二第155至159頁）
      。被告吳栩璉於107年8月14日就其所有土地申請鑑界，有
      複丈日期107年8月31日羅測土字第214900號複丈成果圖可
      參（見本院卷一第377頁）。又該複丈成果圖註記「3」指
      調查經界線為牆壁，「中」指中心 ，「3中」則為牆壁中
      心 ，「3外」則為牆壁外緣，有羅東地政事務所109年5月
      11日羅地測字第1090004264號函可參（見本院卷一第379
      至383頁）。則依上開函文及複丈成果圖所示，1049地號
      土地上之牆壁，在鄰近1043、1044地號土地該側之牆壁外
      緣，前半段（單虛線部分）（下稱前半段牆壁）係位於被
      告吳栩璉所有1049地號土地上，且與1043、1044地號土地
      之地籍線尚有些許距離。後半段（雙虛線部分）（下稱後
      半段牆壁）之牆壁中心則在1044與1049地號土地之間。
　　⑵1044地號與1049地號土地鄰1005地號土地前部分牆壁為104
      4地號所有，鄰1048地號後半部牆壁為共同所有，有羅東
      地政事務所109年5月11日羅地測字第1090004264號函可參
      （見本院卷一第383頁）。被告連盛公司於107年8月7日開
      始拆除時90號房屋時，系爭房屋與90號房屋原相連之牆壁
      （即前半段牆壁）即露出未有水泥包覆之紅磚牆外觀，有
      拆除時之照片可考（見本院卷二第161頁照片①），堪認該
      紅磚牆面為原告所有系爭房屋原有之狀態。
　　⑶比對臺灣省土木技師公會鑑定位置圖及現況照片（見本院
      卷一第209、213至215頁）及原告於臺灣省土木技師公會
      鑑定時所提供之照片（見本院卷一第160、227頁），堪認
      在拆除樑柱前，系爭房屋前半段，即與90號房屋相連部分
      （拆除後痕跡顯示出原90號房屋建築外觀之山型輪廓部分
      ），原有二道牆，被告連盛公司已拆除者為90號房屋之牆
      壁。原告主張前半段牆壁為共同壁，未據提出證據以實，
      難認可採。
　　⑷系爭房屋原與90號房屋相連，此為兩造所不爭。羅東地政
      事務所係於107年8月31日鑑界，斯時被告吳栩璉所有90號
      房屋鄰近1043、1044地號土地之該面牆壁既已於107年8月
      7日經拆除（見本院卷二第161頁照片①），原告陳美伶亦
      陳稱被告申請就90號房屋鑑界時，90號房屋已經拆除（見
      本院卷一第407頁），則羅東地政事務所109年5月11日羅
      地測字第1090004264號函所稱前半部牆壁自係指鑑界時可
      見之系爭房屋牆面而言。據此，依該土地複丈成果圖所示
      ，原告所有系爭房屋前半段牆壁確有越界占用被告吳栩璉
      所有1049地號土地之情形，此與被告所提出之建築執照所
      附平面圖相符（見本院卷一第98頁）。
　　⑸而原告所稱遭被告連盛公司拆除樑柱位置1、2，經查非屬
      樑柱主要結構，而係附著在紅磚牆面上之部分水泥，有拆
      除之照片可查（見本院卷一第99頁照片②、本院卷二第161
      頁照片①），此由原告所指稱之移除部分（見本院卷二第5
      5頁）並未全部垂直延伸於系爭房屋之柱，或平行延伸於
      系爭房屋之樑，亦可明證。然原舖設於樑柱位置1、2之水
      泥既係突出於平舖之紅磚牆面，附著於系爭房屋，應屬系
      爭房屋之一部分，而非90號房屋之一部，被告連盛公司予
      以移除，自係侵害原告對系爭房屋之所有權。雖該部分應
      已逾越1044與1049地號土地之地界，而為越界建築，惟不
      動產所有權人在行使所有權之權能時，民法已就鄰地間之
      越界建築設有第796條之1等限縮之規定，由法院依具體情
      況審酌有無移去或變更之必要，土地所有權人固得請求排
      除侵害，然該權利之行使仍應依法定程序為之，本件並無
      何符合實施民法第151條自助行為之情況，自無許土地所
      有權人得憑己意自行移除樑柱位置1、2之水泥。被告連盛
      公司逕將附著系爭房屋上樑柱位置1、2之水泥移除，自屬
      對原告所有權之侵害，依民法第184條第1項前段之規定，
      應負損害賠償責任。
  ⒉被告連盛公司不爭執拆除樑柱位置3，惟答辯稱該部分係90號
    房屋之牆壁，原告越界建築，且系爭房屋鋼筋位置偏移等語
    。查，被告連盛公司進行系爭工程時，在拆除時將樑柱位置
    3打至鋼筋裸露，有被告連盛公司法定代理人林志雄於偵查
    中自承：「（問：陳美伶所有房子牆壁為何有部分鋼筋裸露
    ？）原來這邊有一個牆壁，我們業主有跟隔壁協商，業主先
    生交代我拆除牆壁，我是依據業主交代，才將越界牆壁修掉
    一部分，因為修掉牆壁之後，鄰居柱子鋼筋偏一邊，看到鋼
    筋裸露，我們就沒再動了」等語（見宜蘭地方檢察署108年
    度偵字第398號卷，下稱偵卷，第12頁），復有林志雄於偵
    查中所提出之照片可稽（見偵卷第22頁第1、2張照片）。依
    該照片所示，該部分牆壁鋼筋裸露，且地上散落與牆壁下層
    相同顏色紅磚，足認該部分牆壁鋼筋裸露，顯係被告連盛公
    司敲除紅磚後始出現。又此部分牆壁與前半部紅磚牆面之厚
    度顯有不同，且有鋼筋附著，而上開鋼筋裸露部分係在鄰10
    48地號後半段牆壁，有位置圖可參（見鑑定報告書第23頁）
    。參以109年5月11日羅地測字第1090004264號函（見本院卷
    一第383頁）所示，該部分為1044與1049地號共同所有，被
    告抗辯稱僅拆除90號房屋之牆壁云云，難認可採。則被告連
    盛公司未經原告同意即逕予敲除，同上說明，難認係合法行
    使所有權。依民法第184條第1項前段之規定，應負損害賠償
    責任。
㈡、原告主張系爭房屋之地基因施工而有地基淘空之情形，經查
    ：
　⒈系爭房屋在被告連盛公司施工後之地基遭破壞、產生高約4.5
    至6公分，深約22.5公分（寬度未量測，見鑑定報告書第9頁
    最後1行）之間隙，有原告提出地基處裂縫之照片可參（見
    補字卷第45至53頁、本院卷二第61至69頁）。被告林榮發於
    偵查中亦自承：共同壁地基部分，經目測有擾動到地基下方
    60公分的卵石等語（見本院卷一第431頁），被告連盛公司
    之法定代理人林志雄於偵查中亦陳述：因為要確認有無污水
    下水道及塑膠排水管，故在被告吳栩璉土地上挖基礎至1.45
    公尺深，要整理到1.6公尺的深度，挖之後會比鄰地的地基
    低，請建築師看過後，認為是以前共同牆壁的基礎工法，就
    將土回填等語（見偵卷第11頁背面）。據上，堪認被告連盛
    公司在系爭工地上施工時有影響系爭房屋地基，且產生裂縫
    情況之情況。
　⒉上開地基部分產生裂縫情況，雖係被告連盛公司施工所致，
    惟被告林榮發與被告連盛公司均辯稱：已回填系爭房屋之基
    地等語。經查，被告連盛公司嗣於107年11月16日至23日在
    系爭工地進行地質改良，施工後完成面高程較相鄰建物基礎
    高，有施工照片可參（見本院卷二第179至185頁、本院卷一
    第102至111頁）。其施工方法係在上開地號土地四周施打23
    0根微型樁（見本院卷一第113頁），其中在1049地號土地靠
    近系爭房屋部分，已施作64根微型樁，復有上開照片、擋土
    排樁及地質改良施工計畫書（見本院卷二第133至153頁）及
    鑑定人陳行一（下稱鑑定人）之證述（見本院卷二第332頁
    ）可參，以上工程經施工後，已未見前開地基處裂縫之情形
    。其後臺灣省土木技師公會於107年12月28日進行現況勘查
    時，並未紀錄仍有地基淘空現象，有鑑定標的物現況調查紀
    錄可參（見本院卷一第207至224頁）。
　⒊至台北市土木技師公會鑑定報告書雖認系爭房屋現狀仍有地
    基淘空之情形，然其鑑定意見之基礎無非以：施工廠商會勘
    時稱地基有淘空情況、原告所提上開工程施工中地基淘空之
    照片（即補字卷第45至53頁、本院卷二第65至69頁）及鑑定
    人現勘照片（見鑑定報告書第9頁倒數第1行、第59頁至61頁
    ）為據。惟查，施工廠商會勘時所稱地基有淘空情況及原告
    所提工程施工中地基淘空之照片，均為被告連盛公司為上開
    回填、擋土排樁及地質改良前之情形，並非現況。至鑑定人
    上開現勘照片（見鑑定報告書第59至61頁，編號10至14）所
    指地基淘空處，於鑑定報告中並未標示所在位置，照片中較
    暗陰影處無法辨識是否有地基淘空之情形，亦未量測深度、
    高度或寬度。鑑定人到庭固稱：寬度看起來很寬，且有很多
    地方等語（見本院卷二第336頁），並非具體之陳述，尚難
    採為認定地基有淘空之依據。又鑑定人所稱臺灣省土木技師
    公會4-8照片看出掏空位置看起來在牆下面，幾乎涵蓋整面
    牆等語（見本院卷二第336頁），應係推測之詞，且與目視
    上開照片所示內容不合。且如有如此明顯可見之損害，應不
    至於臺灣省土木技師公會為現況勘驗時均未為記錄。又鑑定
    人到庭陳述：110年去現場看沒有看到有補強，現況就是淘
    空部分有回填一部分，也有覆土，至於效果如何不清楚，應
    該要持續監測。鑑定人去看的時候，有的部分已修復，但92
    號地基補強沒有做，未來會不會有問題等語（見本院卷二第
    340頁），亦未明確就原告所稱淘空確有造成損害提出具體
    鑑定意見。基上，此部分鑑定報告書之意見及鑑定人上開陳
    述，難以採為系爭房屋因地基淘空而受有損害之證明。
　⒋另鑑定報告書雖載有地基淘空補強之修復方法係施作微型樁1
    80根等語（見鑑定報告書第12頁），惟鑑定人到庭稱：該項
    修復方法係依原告所提出之報價單（見本院卷二第101頁）
    ，主張要沿著系爭房屋四周施作微型樁，報價單提出的時間
    是108年7月4日，伊請原告再提出報價，但原公司不願再承
    作，所以伊依照原報價金額再加三成計算合理修復費用。施
    作180根微型樁是原告的要求，伊只是依照原告提出之系爭
    房屋地基淘空基礎補強之估價單來估算現在的合理修復費用
    。現況有無施作180根微型樁之必要，應該由被告先提出補
    強計畫才能決定，再來估算費用等語（見本院卷二第331至3
    34頁），足見鑑定報告書所載之地基淘空修復方法及金額，
    係依原告請求之內容概略估算，鑑定報告書先未究明系爭房
    屋依現況是否有補強地基之必要，復未說明上開施工方法是
    否合理可行，且僅依原告提出之報價單估算費用，此部分鑑
    定意見難認可採。
　⒌據上，原告未能證明系爭房屋仍有前開地基處裂縫、其所稱
    地基卵石遭移除後受有損害之情節及現況有地基淘空致系爭
    房屋受有損害等情形，其主張被告應賠償其損害，難認有據
    。
㈢、原告主張系爭房屋外牆因被告連盛公司施工遭破壞部分，經
    查，除樑柱位置1、2、3外，被告連盛公司僅拆除被告吳栩
    璉90號房屋之牆壁，已如前述。系爭房屋除樑柱位置1、2、
    3外之裸露磚牆情形，為系爭房屋之原況，原告未能舉證證
    明此部分有遭被告連盛公司破壞，其請求賠償此部分之損害
    ，為無理由。
㈣、原告主張施工後因自來水管線受損導致漏水部分，業據提出
    施工後漏水費用統計表可參（見本院卷二第93頁），被告對
    原告自來水漏水損失之費用亦不爭執。原告突增水費支出既
    係於系爭工程施工後所致，且被告吳栩璉亦曾於107年11月2
    0日承諾修復地底下水管（見補字卷第59頁），應堪認確有
    因施工造成水管破裂之事實。原告依民法第184條第1項前段
    之規定請求被告負損害賠償責任，自屬有據。　　
六、被告林榮發於系爭工程設計、監造過程，是否故意或過失設
    計、監造不當，而應負侵權行為損害賠償責任？
㈠、被告連盛公司於敲除樑柱位置1、2、3之前，兩造曾討論是否
    拆除及如何處理等情，有照片（見本院卷二第173至177頁）
    及原告提出之錄音譯文（見本院卷二第41至50頁）可參。是
    被告連盛公司知悉位置1、2、3之樑柱是否拆除乙事，在兩
    造間原有爭議。被告連盛公司法定代理人林志雄曾對原告稱
    ：「照建築師那天講的意思是，柱子不要打，牆的部分，磚
    牆，他這部分打到界址」（見本院卷二第41頁）；其於偵查
    中亦陳述：「於過程中發現系爭建築物有一面牆壁越界占用
    業主的地，經業主與告訴人等達成共識為業主只拆除自己的
    牆面而不拆除告訴人越界的牆面（見本院卷一第431頁），
    可見被告林榮發確有指示被告連盛公司勿拆除樑柱。核與被
    告林榮發於偵查中陳述：「有些是共同壁，有些是各自獨立
    的牆壁，如果是共同壁要留下來，拆除原則是以地界範圍來
    拆，但如果是共同壁就不會拆」（見本院卷一第430頁）等
    語相符。是原告主張被告連盛公司所稱其拆除位置1、2、3
    之樑柱，係因被告林榮發指示不當等語，難信為真。
㈡、90號房屋為舊式建築，無鋼筋結構，被告連盛公司敲除系爭
    後半段牆壁時，發現鋼筋裸露，應知悉並非90號房屋之一部
    分，而應立刻停工，竟繼續施工至一層樓高度柱子之鋼筋全
    部裸露，顯係出於自己之過失。原告未能證明被告林榮發就
    此有何監造不當情節，其主張難認可採。
㈢、原告雖主張被告林榮發設計不當等語，惟查，系爭房屋前半
    段牆壁確有越界建築至1049地號土地，已如前述。被告林榮
    發於申請建照執照時提出之設計圖載有鄰地越界2.11平方公
    尺（見本院卷一第97至98頁）。嗣提出變更設計，載有鄰地
    越界1.22平方公尺（見本院卷一第137至138頁），該二設計
    圖所設計之系爭工地上新建物，均未使用上開鄰地越界及共
    同壁之位置及面積，原告主張因被告林榮發設計錯誤致被告
    連盛公司需拆除系爭房屋之牆壁及樑柱等語，並無證據可佐
    ，亦難信為真。
㈣、台北市土木技師公會鑑定報告雖載本件係共同壁拆除施工，
    拆除施工前應由監造建築師提出安全維護措施及鄰房補強計
    劃等相關文件，與臨時支撐相關圖說，並提出安全鑑定書後
    才可據以拆除，因而認被告林榮發應共同負損害賠償責任（
    見鑑定報告書第10至11頁）。惟查，鑑定人已於本院陳述：
    要提供施工計畫的是施工廠商（見本院卷二第336至337頁）
    ，是其鑑定報告書認被告林榮發未提出上開計畫而應負賠償
    責任部分，應有誤植，難據以認定被告林榮發監造不當情形
    。
㈤、綜上，原告主張被告林榮發應負損害賠償責任，為無理由。
七、被告吳栩璉於系爭工程施作過程中有無給予被告連盛公司不
    當指示，致系爭房屋受有損害，而應負侵權行為損害賠償責
    任？
㈠、按民法第184第2項規定：「違反保護他人之法律，致生損害
    於他人者，負損害賠償責任。但能證明其行為無過失者，不
    在此限」，其立法旨趣係以保護他人為目的之法律，意在使
    人類互盡保護之義務，倘違反之，致損害他人權利，與親自
    加害無異，自應使其負損害賠償責任。該項規定乃一種獨立
    的侵權行為類型，其立法技術在於轉介立法者未直接規定的
    公私法強制規範，使成為民事侵權責任的規範，俾侵權行為
    規範得與其他法規範體系相連結。依此規定，凡違反以保護
    他人權益為目的之法律，致生損害於他人，即推定為有過失
    ，若損害與違反保護他人法律之行為間復具有因果關係，即
    應負損害賠償責任。至於加害人如主張其無過失，依舉證責
    任倒置（轉換）之原則，應由加害人舉證證明，以減輕被害
    人之舉證責任，同時擴大保護客體之範圍兼及於權利以外之
    利益。因此，民法第794條規定：「土地所有人開掘土地或
    為建築時，不得因此使鄰地之地基動搖或發生危險，或使鄰
    地之工作物受其損害」，既係以保護相鄰關係中鄰地地基及
    工作物之安全維持社會之公共利益，避免他人遭受損害為目
    的之法律，土地所有人如有違反，自應按上開規範旨趣，依
    民法第184條第2項規定，對被害人負侵權行為之損害賠償責
    任（最高法院100年度台上字第1012號民事判決參照）。
㈡、查被告吳栩璉為系爭工地之土地所有權人，自負有民法第794
    條所定之義務，不得使鄰地之地基動搖或發生危險，或使鄰
    地之建築物或其他工作物受其損害。被告吳栩璉使承攬人被
    告連盛公司拆除系爭工地上系爭房屋之樑柱位置1、2、3，
    開挖系爭工地，致系爭房屋受有上述認定有據之損害，而該
    損害與系爭工程行為有因果關係，且被告吳栩璉不能證明其
    於定作或指示無過失。則原告依民法第184條第2項規定，請
    求被告吳栩璉損害賠償，自屬有據。
八、原告請求之各項損害賠償金額是否有理由？
㈠、外牆損害修繕費用340,000元：經查系爭房屋前半段牆壁所顯
    現紅磚牆外觀，為系爭房屋之原狀，被告所拆除者為90號房
    屋之牆壁，該牆壁與系爭房屋之牆壁並非共同壁，已如前述
    ，是原告認被告連盛公司拆除其「外牆」，應由被告連盛公
    司修補前半段牆壁之牆面，於法無據。鑑定報告書所列關於
    搭鷹架、封窗戶砌磚牆、全部分外牆牆面漆彈性水泥、樑柱
    滲漏水防水後牆面漆彈性水泥，合計修繕費用340,000元（
    見鑑定報告書第12頁），均屬原告原狀牆面之修補及防水，
    被告並無賠償義務，此部分請求為無理由。
㈡、地基基礎補強加固工程費用941,340元：原告不能證明地基基
    礎鬆動有補強之必要，或系爭房屋地基淘空因而受有損害，
    或有施作微型樁工程以回復原狀之必要，其請求被告給付補
    強地基即施作微型樁180根工程之費用，難認有理由。
㈢、修復斷裂漏水之自來水管之費用19,500元：因系爭工程施工
    造成水管破裂，原告已支出修復費用19,500元，有家明水電
    工程行估價單乙紙可參（見本院卷一第317頁），經核尚屬
    合理之修復費用，堪信為真實。原告此部分之請求，為有理
    由。　　
㈣、自來水漏水損失之水費1,200元：被告就上開金額不爭執（見
    本院卷二第280頁），原告此部分之請求亦屬可採。
㈤、樑柱滲漏損害自行修繕費用70,000元：原告主張支出外牆搭
    鷹架20,000元、中柱補牆10,000元、防水粉光外牆15,000元
    、前柱補牆防漏10,000元、前柱防水粉光15,000元，自行修
    繕樑柱滲漏損害，業據提出皇盛工程行開立之收據為證（見
    本院卷二第97頁），然查，其中關於中柱補牆10,000元、前
    柱補牆防漏10,000元、前柱防水粉光15,000元，堪認係樑柱
    位置1、2、3遭敲除所生回復原狀之必要費用，此部分請求
    應屬可採。至外牆搭鷹架20,000元，經查樑柱位置1、2、3
    之最高處僅為一層樓高，並無搭鷹架之必要，防水粉光外牆
    15,000元，則屬修補系爭房屋前半段牆面之工作，被告無修
    補義務，已如前述，此部分之請求不應准許。
㈥、以上原告請求有據者為55,700元（即修復斷裂漏水之自來水
    管之費用19,500元+漏水損失之水費1,200元+中柱補牆10,00
    0元+前柱補牆防漏10,000元+前柱防水粉光15,000元）。
㈦、按數人共同不法侵害他人之權利者，連帶負損害賠償責任，
    民法第185條第1項前段定有明文。被告吳栩璉、被告連盛公
    司依上開說明，均對原告負侵權行為之損害賠償責任，應連
    帶賠償上開金額。
九、綜上，原告依侵權行為之法律關係，請求被告連盛公司、被
    告吳栩璉連帶給付55,700元，及自起訴狀繕本送達翌日即10
    8年12月11日起至清償日止按年息5%計算之利息，為有理由
    ，應予准許，其餘請求，為無理由，應予駁回。
十、本判決第一項為所命給付之價額未逾50萬元之判決，依民事
    訴訟法第389條第1項第5款，依職權宣告假執行。
十一、本件事證已臻明確，兩造其餘攻擊、防禦方法及所提證據
      ，經核均與判決結果不生影響，爰不一一論列，併此敘明
      。
十二、訴訟費用負擔之依據：民事訴訟法第79條、第85條第2項
      。
中　　華　　民　　國　　111 　年　　10　　月　　24　　日
                  民事庭  法　官  謝佩玲
正本係照原本作成。
如對本判決上訴，須於判決送達後20日內向本院提出上訴狀。
如委任律師提起上訴者，應一併繳納上訴審裁判費。
中　　華　　民　　國　　111 　年　　10　　月　　25　　日
         書記官　黃家麟